【裁判字號】    95,自緝,5
【裁判日期】    951214
【裁判案由】    偽造文書等
【裁判全文】
臺灣彰化地方法院刑事判決               95年度自緝字第5號
自  訴  人  癸○○
            丁○○
            戊○○
            辛○○
            丙○○○
            己○○
            庚○○
            壬○○
            子○○
共      同
自訴代理人  李淵源律師
被      告  乙○○
選任辯護人  王能幸律師
上列被告因偽造文書等案件，經自訴人提起自訴，被告於準備程
序對自訴人自訴之事實為認罪之答辯，經本院合議庭裁定依簡式
審判程序審理，本院判決如下：
    主  文
乙○○共同連續行使偽造私文書，足以生損害於他人，處有期徒
刑捌月，緩刑參年。
    事實與理由
一、犯罪事實：
    乙○○與李廖美娥（另由本院通緝中）係母女，共同意圖為
    自己不法之所有，基於概括之犯意，分別於民國86年3月25
    日（下稱A會）、86年12月10日（下稱B會）、88年1月20日
    （下稱C會）召集互助會，其中乙○○借其弟李柏毅之名義
    擔任A會之會首，其餘二會皆由其自任會首，會期分別自86
    年3月25日起至88年9月25日止，86年12月10日起至88年7月
    10日止，88年1月20日起至91年4月20日止，A會連會首共31
    人，B會連會首共20人，C會連會首共40人，每會會款金額為
    新臺幣（下同）2萬元整，採取內標制之方式，即死會會員
    每期固定繳納會款2萬元，活會會員應繳會款則係扣除當期
    標息後之金額，A會每月25日20時，B會每月10日20時，C會
    於每月20日15時開標。A會會員包括癸○○、邱光明、辛○○、丙○○○、己○○、庚○○、子○○等人為會員。B會
    會員包括癸○○、甲○○、丁○○、丙○○○、壬○○等人
    。乙○○與李廖美娥於88年間冒用癸○○之名義加入C會，
    製作不實會單持之向C會會員而行使，並於86年起至88年4月
    間，連續利用未到場之A會及B會會員名義偽造標單進行冒標
    ，並向會員詐取會款，使其誤認係他人得標而陷於錯誤交付
    會款予乙○○或李廖美娥。上開3會於88年4月起停標，至該
    日止，A會應僅剩6名活會，實際上有12人未得標，B會應僅
    剩4名活會，實際上有10人未得標，足以生損害於癸○○等
    人。
二、按自訴人於辯論終結前，喪失行為能力或死亡者，得由第
    319條第1項所列得為提起自訴之人，於1個月內聲請法院承
    受訴訟；如無承受訴訟之人或逾期不為承受者，法院應分別
    情形，逕行判決或通知檢察官擔當訴訟，刑事訴訟法第332
    條定有明文。查本件自訴人甲○○已於言詞辯論終結前之93
    年2月11日死亡，有個人基本資料查詢結果1紙在卷可稽，依
    法得由其法定代理人、直系血親或配偶，因得為其提起自訴
    之人未於其死亡後1個月內聲請法院承受訴訟，由於本件尚
    有其他自訴人得進行訴訟，爰不通知檢察官擔當訴訟，逕行
    判決，合先敘明。
三、據以論罪之證據名稱：
（一）86年3月25日會單、86年12月10日會單、88年1月20日會單
      。
（二）證人莊玉杏、鄭良河、許陳阿珠於偵查中之證述。
（三）被告乙○○之供述。
四、按告訴或請求乃論之罪，自訴人於第一審辯論終結前，得撤
    回其自訴，刑事訴訟法第325條第1項定有明文。自訴人原自
    訴乙○○、李廖美娥、李柏毅3人共同為事實欄所載之犯行
    ，嗣李柏毅部分業據自訴人撤回自訴，雖本件所涉行使偽造
    文書、詐欺取財之罪尚非告訴乃論之罪，揆諸前揭法條，不
    得撤回自訴，然就本件被告乙○○所為犯行部分，得認係自
    訴人對於犯罪事實之更正。查李柏毅係癲癇患者，有自訴人
    95年11月30日書狀可憑，自訴人癸○○亦到庭供稱李柏毅有
    輕度智障，且無填寫標單、收取會款之行為，係被告利用其
    名義起會等語（見本院卷95年11月14日準備程序筆錄），是
    本件共犯之事實僅認定被告與李廖美娥共同所為，附此敘明
    。
五、論罪與量刑：
（一）按被告行為後，刑法於94年2月2日修正公布，95年7月1日
      施行，而刑法施行法亦於95年6月14日增訂第1條之1。修
      正後刑法第2條第1項規定：「行為後法律有變更者，適用
      行為時之法律。但行為後之法律有利於行為人者，適用最
      有利於行為人之法律。」係規範行為後法律變更所生新舊
      法律比較適用之準據法，於新法施行後，應適用修正後刑
      法第2條第1項之規定，為「從舊從輕」之比較。且於比較
      時應就罪刑有關之共犯、未遂犯、想像競合犯、牽連犯、
      連續犯、結合犯，以及累犯加重、自首減輕暨其他法定加
      減原因（如身分加減）與加減比例等一切情形，本於「統
      一性及整體性原則」，綜其全部罪刑之結果而為比較。本
      案罪刑涉及法律變更之部分，經依如附表所示比較新、舊
      刑法之規定，以修正前刑法有利於被告，依刑法第2條第1
      項前段規定，自應適用最有利於被告之修正前刑法，先此
      敘明。
（二）按民間互助會之標單，通常僅填寫一定之金額及姓名或編
      號，如單從該記載內容上之形式上觀之，殊無法瞭解其為
      何種用意之證明，而必須依據習慣或特約，始足以表示該
      一定之金額即為標取會款之利息，該姓名即為標取會款之
      會員，故該標單應係屬刑法第220條第1項之準私文書。核
      被告所為，係犯刑法第339條第1項詐欺取財罪嫌、刑法第
      216條行使第210條、第220條第1項之偽造準私文書罪。被
      告與李廖美娥間有犯意聯絡及行為分擔，應論以共同正犯
      。被告先後多次行使偽造準私文書、詐欺取財之犯行，時
      間緊接，手段相同，所犯分別係構成要件相同之罪，顯各
      係基於概括犯意反覆為之，均為連續犯，應依修正前刑法
      第56條規定，各以一罪論，並均加重其刑。被告所犯上開
      行使偽造準私文書、詐欺取財2罪間，具有方法、目的之
      牽連關係，為牽連犯，應依修正前刑法第55條規定，從一
      重之行使偽造私文書罪處斷。爰審酌被告犯罪後迄今已近
      8年，經通緝始到案，並僅以一成金額與自訴人和解，尚
      難謂犯後態度良好，造成被害人財產上及精神上甚大之傷
      害，惟自訴人具狀表示願意原諒被告，給予其一次自新之
      機會等一切情狀，量處如主文所示之刑。末查，被告前未
      曾因受有期徒刑以上刑之宣告，有臺灣高等法院被告前案
      紀錄表存卷可參，經此司法偵審程序後，當知所警惕，本
      院認其所受宣告之刑，以暫不執行為適當，爰諭知緩刑3
      年，以勵自新，並觀後效。
（三）至被告偽造之標單，於各期開標後均已加以丟棄而不存在
      ，業據被告供述明確，自無庸再予宣告沒收，附此敘明。
據上論斷，應依刑事訴訟法第343條、第273條之1第1項、第299
條第1項前段，刑法第2條第1項、修正前刑法第28條、第56條、
第55條、第216條、第210條、第220條第1項、第339條第1項、第
74條第1款，修正前罰金罰鍰提高標準條例第1條前段，判決如主
文。
中    華    民    國    95    年    12    月    14    日
                  刑事第一庭    法      官  林欣苑
以上正本證明與原本無異。
如不服本判決，應於判決送達後十日內向本院提出上訴狀 (須附
繕本 )。
中    華    民    國    95    年    12    月    14    日
                                書  記  官  詹國立
附表
１、刑法第28條關於共犯之規定，由「共同實施犯罪之行為者」
    ，修正為「共同實行犯罪之行為者」，上述用語上之修正，
    乃因「實施」一詞之範圍，在解釋上是否包括「陰謀共同正
    犯」及「預備共同正犯」存有爭議，為杜爭議，明白宣示本
    條不包括「陰謀共同正犯」及「預備共同正犯」，但仍包括
    共謀共同正犯，乃將「實施」修正為「實行」，新、舊法並
    無有利或不利之情形。
２、修正前刑法第56條關於連續犯之規定，係論以一罪，但得加
    重其刑至2分之1，新法業已修正刪除。按連續犯之本質係各
    自都得以獨立之犯罪，即數罪之性質，在連續犯廢除後，原
    各自獨立之數個犯行，則回歸數罪併罰之規定處理。
３、修正前刑法第55條關於牽連犯之規定，係從一重處斷，即論
    以一罪，新法業已修正刪除，即回歸其本質論以數罪。
４、新修正刑法於95年7月1日施行之前，刑法分則編有關罰金刑
    之貨幣單位係銀元；且依刑法分則編應處罰金者，應適用罰
    金罰鍰提高標準條例第1條之規定。亦即應按各該具體條文
    制定或修正之先後，定其提高之倍數。惟被告行為後，刑法
    施行法增訂第1條之1，自95年7月1日起，刑法分則編所定
    罰金之貨幣單位，由原來之銀元改為新臺幣；且94年1月7日
    刑法修正時，刑法分則編未修正之條文定有罰金者，自95年
    7月1日起，有關罰金之數額提高為30倍。本件被告所犯刑法
    第339條第1項之詐欺取財罪，該罪有罰金刑之處罰，且自24
    年7月1日公布施行後，即未再修正，依增訂刑法施行法第1
    條之1之規定，其罰金以新臺幣為單位，數額應提高30倍，
    此與修正前之罰金以銀元為單位，適用罰金罰鍰提高標準條
    例之結果應提高10倍者，對被告而言，並無不利（新臺幣與
    銀元之比例為1：3，換算結果，亦為30倍）。
５、修正前刑法第33條第5款規定：「主刑之種類如左：五、罰
    金：1元以上。」換算新臺幣後，為新臺幣3元以上。惟被告
    行為後新刑法第33條第5款係規定：「主刑之種類如下：五
    、罰金：新臺幣1千元以上，以百元計算之。」舊法並非不
    利。
６、易科罰金之折算標準、易服勞役之折算標準及期限，新法施
    行後，亦應依新法第2條第1項之規定，適用最有利於行為人
    之法律，最高法院95年5月23日第8次刑事庭會議決議可資參
    照。修正前刑法第41條第1項前段規定：「犯最重本刑為5年
    以下有期徒刑以下之刑之罪，而受6個月以下有期徒刑或拘
    役之宣告，因身體、教育、職業、家庭之關係或其他正當事
    由，執行顯有困難者，得以1元以上3元以下折算1日，易科
    罰金。」又被告行為時之易科罰金折算標準，修正前罰金罰
    鍰提高標準條例第2條前段（現已刪除）規定，就其原定數
    額提高為100倍折算1日，則本件被告行為時之易科罰金折算
    標準，應以銀元300元折算1日，經折算為新臺幣後，應以新
    臺幣900元折算為1日。惟新修正施行之刑法第41條第1項前
    段則規定：「犯最重本刑為5年以下有期徒刑以下之刑之罪
    ，而受6個月以下有期徒刑或拘役之宣告者，得以新臺幣
    1,000元、2,000元或3,000元折算1日，易科罰金。」修正後
    刑法並非較有利於行為人。


司法院資訊處製作；財團法人民間司法改革基金會備份。
